【裁判字號】    96,訴,4187
【裁判日期】    970724
【裁判案由】    公平交易法
【裁判全文】
臺北高等行政法院判決
                                     96年度訴字第04187號
                              .
原      告  台亞石油股份有限公司
代  表  人  甲○○（董事長）
訴訟代理人  陳錦隆  律師（兼送達代收人）
            黃雪鳳  律師
被      告  行政院公平交易委員會
代  表  人  湯金全（主任委員）
訴訟代理人  乙○○兼送達代收.
            丙○○
上列當事人間因公平交易法事件，原告不服行政院中華民國96年
10月19日院臺訴字第0960092212號訴願決定，提起行政訴訟。本
院判決如下：
    主  文
原告之訴駁回。
訴訟費用由原告負擔。
    事  實
一、事實概要：緣原告為招睞消費者，舉辦「快樂星期三」活動
    ，於看板、海報、宣傳單等廣告上記載：「快樂星期三會員
    獨享，汽油每公升降3 元；會員平日汽油每公升降1.8 元，
    計程車會員汽油每公升降2.3 元；立即辦卡，立即享受」等
    語，後原告遭會員消費者檢舉並未依照上揭廣告內容所稱計
    程車會員優惠價計費，被告依據調查結果，以原告於「快樂
    星期三DM」廣告（下稱系爭廣告）上就油品促銷之價格，為
    虛偽不實及引人錯誤之表示，違反公平交易法第21條第1 項
    規定，乃依同法第41條前段規定，以民國96年1 月17日公處
    字第096008號處分書（下稱原處分）命原告自該處分書送達
    之次日起，應立即停止前項違法行為，並處罰鍰新臺幣（下
    同）100 萬元。原告不服，提起訴願，經遭駁回，遂提起本
    件行政訴訟。
二、兩造聲明：
  (一)原告聲明求為判決：
    1.原處分及訴願決定均撤銷。
    2.訴訟費用由被告負擔。
  (二)被告聲明求為判決：
    1.原告之訴駁回。
    2.訴訟費用由原告負擔。
三、兩造之主張：
甲、原告主張之理由：
一、原告舉辦「快樂星期三」活動之廣告內容，並未違反公平交
    易法第21條第1 項之規定：
  (一)按公平交易法第21條第1 項規定：「事業不得在商品或其廣
    告上，或以其他使公眾得知之方法，對於商品之價格、數量
    、品質、內容、製造方法、製造日期、有效期限、使用方法
    、用途、原產地、製造者、製造地、加工者、加工地等，為
    虛偽不實或引人錯誤之表示或表徵。」所謂「虛偽不實」，
    係指表示或表徵與事實不符，其差異難為相當數量之一般或
    相關大眾所接受，而足以引起錯誤之認知或決定者；而「引
    人錯誤」，則係指表示或表徵不論是否與事實相符，足以引
    起相當數量之一般或相關大眾錯誤之認知或決定者，此有被
    告對於公平交易法第21條案件之處理原則（下稱第21條案件
    處理原則）第5 點及第6 點規定足資遵循。是表示或表徵是
    否虛偽不實或引人錯誤，均以「足以引起相當數量之一般或
    相關大眾錯誤之認知或決定」為構成要件。
  (二)原告「快樂星期三」活動之廣告內容，並無虛偽不實或引人
    錯誤：
  1.原告於消費者申辦TK帝雉會員卡（下稱TK卡）及TK卡會員登
    錄計程車車號時，就各站促銷辦法不同之情事已盡告知義務
    ：
    (1)經查，原告發行TK卡，係多功能智慧晶片卡，加油站人員
      須透過晶片讀卡機之判讀，藉由電腦顯示相關會員資料後
      ，始能依設定之電腦程式按會員登錄之資料自動給予應有
      之優惠折扣。因此，凡TK卡會員至原告所屬加油站消費時
      ，事先出示TK卡均能獲得會員獨享之現金折扣或紅利集點
      ，惟原告為因應國內油品市場自由化後加油站之激烈競爭
      ，並未統一所屬各加油站之促銷方式，而係委由各站斟酌
      發油量、地區競爭狀態及營業成本等因素，自由決定站內
      促銷辦法及TK卡會員優惠之內容，是TK卡會員於原告所屬
      加油站享有TK卡會員之現金折扣及紅利集點之多寡即因站
      而異。故原告為避免造成TK卡會員消費上之困擾，於TK卡
      申請表之發行辦法及TK卡卡片背面，均載明「加油前請先
      出示本卡，以享有各項優惠權益」、「現金折扣或紅利集
      點：依各站現場公佈之促銷辦法為準」，以告知申辦TK卡
      之消費者及會員，原告所屬各站之會員現金折扣或紅利集
      點，應以各站現場公佈者為準。
    (2)次查，原告為體恤計程車業者因執行業務之耗油量高於一
      般自用車會員，而另對從事計程車行業之TK卡會員提供較
      一般會員更優惠之折扣，惟因計程車會員之現金折扣及紅
      利集點優於一般會員，若統一各站額外給予TK卡計程車會
      員2.2 元/ 公升至2.5 元/ 公升不等之會員折扣，將致各
      站賠本銷售油品，毫無利潤可言，是原告仍由各加油站依
      其發油量及競爭狀態自行決定是否就TK卡會員中從事計程
      車行業之會員另外提供優於一般會員之優惠折扣，以免影
      響各站之營利及所在地理市場之競爭力。又TK卡之計程車
      會員則得依其加油習性選擇原告有實施計程車會員優惠折
      扣之加油站登錄其計程車車號，加油站工作人員於其登錄
      時亦會同時告知該計程車會員，僅於其有登錄計程車車號
      之加油站，始享有計程車會員之現金折扣或紅利集點。依
      此，原告雖未限制所屬之加油站，均須實施TK卡計程車會
      員之特別優惠，但TK卡之計程車會員於特定加油站登錄車
      號時，即已知悉僅於其登錄之加油站出示TK卡加油，方能
      享有計程車會員之特別折扣，於未提供計程車會員特別優
      惠之加油站及未登錄計程車車號之加油站，出示TK卡則享
      有一般TK卡會員折扣。
    (3)由此可見，原告於消費者申辦TK卡或TK卡會員於加油站登
      錄計程車車號時，就TK卡有關現金折扣及紅利集點之會員
      優惠應以各站現場公佈者為準之相關事項，已盡明確告知
      之義務，是TK卡會員依TK卡之申辦辦法、卡片背面記載事
      項及各加油站現場之促銷廣告，應明知或可得而知原告所
      屬加油站各有不同之促銷方式。
  2.TK卡會員於原告所屬加油站均享有會員優惠，惟原告舉辦之
    「快樂星期三」活動，僅適用於新加入原告加油站體系之13
    座加油站：
    (1)查我國油品市場競爭自由化後，加油站業者得隨供油商之
      定價調整其油品零售價格，且油站業者提供消費者選擇之
      價格及促銷方式，將決定其市場競爭力之優劣。原告因應
      國內加油站各地區商圈之競爭狀態不同，避免影響所屬加
      油站之區域競爭力，並未統一各站之促銷活動，全由各站
      依其區域之競爭狀態、經營成本等考量，各自決定合適之
      促銷方式，向原告呈報後即可實施，原告之TK卡會員於原
      告所屬加油站均有會員獨享優惠，僅優惠內容因加油站而
      有所不同。
    (2)次查原告為進入大臺北地區之油品零售市場，拓展油口通
      路，於95年2 月10日向益洲股份有限公司（下稱益洲公司
      ）承租其位於臺北縣之13座加油站（下稱益洲13站），因
      益洲13站原屬中油加盟體系，並曾與北基加油站、千越加
      油站及聯邦商業銀行策略聯盟推行EZ加油聯名卡（下稱EZ
      加油卡），而舉辦「快樂星期三」之促銷活動，當時每逢
      週三持EZ加油卡至益洲13加油，即可享每公升降價5 元之
      優惠，原告承租益洲13站後，為避免基本客源流失，影響
      益洲13站之發油量及經營狀況，遂協助益洲13站進行階段
      性之聯合促銷活動，惟該促銷活動並未提升益洲13站之整
      體發油量，反而增加其促銷成本，嗣於95年3 月15日起改
      採級距式降價優惠，並自95年3 月22日起始舉辦每週三會
      員獨享汽油每公升回饋3 元之「快樂星期三活動」，藉以
      持續吸引原益洲會員轉換成TK卡會員，穩定發油量。
    (3)TK卡會員於原告所屬加油站均享有各站自訂之會員優惠，
      而原告為穩定益洲13站之經營狀況及發油量，方於益洲13
      站同時推行「快樂星期三」活動，惟原告並未統一各站之
      促銷方式，以防止其他加油站因促銷活動統一而影響其競
      爭，是「快樂星期三」活動自僅適用於益洲13站。
  3.「快樂星期三」活動之促銷廣告業已標明「活動辦法以站上
    公告為準」等文字，以供TK卡會員及消費者識別，並不足以
    引起相當數量之一般或相關大眾錯誤之認知或決定：
    (1)經查油品市場開放自由競爭後，加油站業者間價格及促銷
      之競爭更加白熱化，抑且，現今加油站業者，為吸引消費
      者進站消費，皆於加油站之入口明顯處以大型海報或旗幟
      標明油價折扣方式，宣傳其站內之促銷活動，俾使消費者
      於進站前先行了解，足見於加油站入口處以大型海報及旗
      幟標明油價折扣之宣傳廣告方式，早已成為加油站業者之
      通例，並為消費者所普遍認知。
    (2)次查，益洲13站自95年3 月15日起即預先進行「快樂星期
      三」活動之廣告宣傳，同時製作大型看板與海報張貼於益
      洲13站各加油站內之明顯處；又廣告DM、海報及看板之內
      容所用字體大小比例不同，原告為求廣告效果，雖以較大
      字體載明「快樂星期三會員獨享汽油每公升降3 元」等文
      字，以較小字體標示「活動辦法以站上公告為準」等語，
      但廣告內容使用之文字精簡，而「活動辦法以站上公告為
      準」等語之字體每字約有1.44平方公方（1.2 公分x1.2公
      分），並以綠底白字之視覺效果凸顯該等文字，印刷清晰
      容易閱讀，並無招致讀者因字數過多、字體微小或視覺效
      果不佳，而忽略「活動辦法以站上公告為準」等文字之虞
      。是消費者若就「快樂星期三」活動之海報或DM施以普通
      注意，即能了解該促銷活動之活動辦法，係以加油站之公
      告為準。
    (3)復查，原告於益洲13站聯合舉辦「快樂星期三」活動之廣
      告內容除記載A.TK卡一般會員：每週三可享每公升汽油降
      3 元，平日（非週三）則可享每公升汽油降1.8 元。B.TK
      卡計程車會員：平日可享每公升汽油降2.3 元等語外，並
      已註明「活動辦法以站上公告為準」，縱未載明該項活動
      僅適用於原告所屬之益洲13站，惟原告除於舉辦「快樂星
      期三」活動之益洲13站張貼海報及散發傳單外，從未於電
      子媒體、平面媒體或其他公開場合刊載或發表「快樂星期
      三」活動之促銷廣告，更未於原告所屬其他加油站上為該
      促銷活動之廣告宣傳，而原告所屬該13站以外之其他各站
      ，亦僅於其站上以張貼海報、懸掛旗幟或散發傳單之方式
      ，表明該站所提供之會員折扣方案。衡諸上開情事，消費
      者已普遍認知由各加油站入口明顯處之大型海報及旗幟之
      內容，即能判斷各加油站之折扣促銷活動，殆不至因其於
      益洲13站獲悉「快樂星期三」活動之海報及廣告傳單，即
      認原告所屬其他加油站亦有相同之促銷活動。
  4.揆諸上開說明，原告就TK卡會員之現金折扣或紅利集點應以
    各站現場公佈者為準之事項，已盡告知義務，且衡諸消費者
    對加油站業者因競爭激烈而各有不同促銷方式，亦已習以為
    常等情，是原告「快樂星期三」活動之促銷僅適用於益洲13
    站，尚不足以引起相當數量之一般或相關大眾錯誤之認知或
    決定，並未構成虛偽不實及引人錯誤之表示，自未違反公平
    交易法第21條第1 項之規定。
  (三)檢舉人關於原告推行「快樂星期三」活動有廣告虛偽不實及
    引人錯誤之主張，並不足以證明原告違反公平交易法第21條
    第1 項之規定：
  1.TK卡之一般會員於辦卡時或計程車會員於登錄車號時，均已
    知悉原告各站之會員現金折扣或紅利集點，皆以各站現場公
    告者為準，且須出示TK卡方得享有會員優惠。又加油站人員
    須藉讀卡機與電腦連線，由電腦透過統一設定電腦程式，自
    動列印出載明折扣及應收金額之發票，是TK卡會員至原告所
    屬加油站加油，若確有出示TK卡予加油站工作人員，經由電
    腦統一作業，必能享有TK卡之會員優惠。
  2.經查，檢舉人於95年4 月4 日上午至其登錄車號汐止好市多
    站加油，未享有平日計程車會員優惠價，應係檢舉人「未出
    示TK卡」或「出示TK卡而現場工作人操作不當」所致，縱檢
    舉人已出示TK卡卻未享有優惠，亦屬現場人員操作讀卡機及
    電腦不當所致者，要與原告「快樂星期三」活動之促銷廣告
    是否虛偽不實或引人錯誤無關。
  3.次查，檢舉人主張95年4 月4 日下午至承德站加油時已出示
    TK卡，卻未享有計程車會員之優惠價，應係檢舉人未於承德
    站登錄其計程車號所致。抑且，原告所屬承德站之站長就該
    筆交易表示，檢舉人到站消費時，即已給予該站每公升降2.
    3 元之計程車優惠價，惟檢舉人於交易後要求更換為記載統
    編之三聯式統一發票，因計程車行業並無統一編號，致電腦
    無法同時辨識計程車車號及公司行號之統編，僅能依該統一
    編號自動轉開一般會員優惠折扣之發票，況檢舉人當時立即
    反映三聯式統一發票有14元之折扣差價，站長即退回15元予
    該名消費者，此有該筆交易之電腦交易明細及統一發票之存
    根聯足資證明。由此可見，原告所屬承德站已依其公告給予
    計程車會員優惠價，且檢舉人同日上午至汐止好市多站加油
    未獲會員應享之優惠，卻未如於承德站消費時即時反映，益
    徵檢舉人95年4 月4 日上午於汐止好市多站消費時應未出示
    TK卡。
  4.再查，承德站因非屬益洲13站，其站內亦無「快樂星期三」
    活動之海報看板，而另立有其TK卡會員之促銷回饋方式；且
    原告於檢舉人辦卡及登錄車號時，已就「現金折扣或紅利集
    點：依各站現場公佈之促銷辦法為準」之情事盡告知義務，
    足徵檢舉人至承德站加油時，應明知或可得而知承德站僅有
    該站自訂之會員折扣優惠，並無「快樂星期三」之促銷活動
    。是原告所屬承德站依自訂之優惠折扣，給予檢舉人每公升
    降2.3 元之計程車優惠價，其間之優惠差異應非檢舉人所不
    能接受。
  (四)依上述內容可知，原告所屬各加油站均確實提供TK卡會員獨
    享之優惠折扣，檢舉人之主張不足以證明益洲13站「快樂星
    期三」活動之廣告內容足以引起相當數量之一般或相關大眾
    錯誤之認知或決定，是「快樂星期三」活動之廣告內容，並
    無虛偽不實或引人錯誤之表示，自未違反公平交易法第21條
    第1 項規定。
三、被告認定原告「快樂星期三」活動之促銷廣告違反公平交易
    法第21條第1 項規定，其認事用法顯有違誤：
  (一)原處分認定原告「快樂星期三」活動之廣告有虛偽不實及引
    人錯誤之表示，違反論理法則及第21條案件處理原則第5 點
    及第6 點之規定：
  1.依上開說明可知，原告對TK卡會員均已明確告知會員之現金
    折扣及紅利集點辦法應以各站現場公佈者為準，並於所屬各
    站確實提供TK卡會員優惠；同時考量各站之營運成本及競爭
    狀態不同，而未統一各站之促銷活動，則原告僅於益洲13站
    聯合舉辦「快樂星期三」活動，其廣告內容並不足以引起相
    當數量之一般或相關消費大眾錯誤之認知或決定，自不構成
    公平交易法第21條第1 項規定虛偽不實及引人錯誤之表示。
  2.經查，原處分理由欄2 認定原告「快樂星期三」活動之促銷
    廣告有虛偽不實及引人錯誤之表示，業與前揭事實不符。況
    查檢舉人95年4 月4 日下午至承德站加油雖有出示TK卡，惟
    與其同日上午至汐止好市多站消費相較，已屬異時異地，被
    告執檢舉人於承德站有出示TK卡之事實，逕認其於汐止好市
    多站時亦有出示TK卡，原告不得以加油服務人員未插卡為由
    ，免除責任，亦與論理法則相悖。
  3.抑且，依原處分理由欄4 認定消費者依案關內容辦卡並不得
    於原告所屬其他加油站享會員價，核與TK卡會員於原告所屬
    各站皆享有會員價之事實不符。抑且，被告亦於原處分理由
    欄3 自承原告所屬各站本得依實際競爭狀態自訂促銷價格，
    則消費者申辦TK卡，於原告所屬各站皆享有會員折扣，其不
    能於原告所屬其他137 座加油站享有與益洲13站相同之會員
    優惠，係原告為因應加油站市場之競爭狀態，未統一各站之
    促銷活動所致，自與系爭廣告是否構成虛偽不實及引人錯誤
    之表示無涉，故原處分執此認定系爭廣告為虛偽不實及引人
    錯誤之表示，其理由前後相互矛盾，並與第21條案件處理原
    則第5 點及第6 點之規定不符，亦有認事用法之違誤。
  (二)其次，原處分認定系爭廣告內容為虛偽不實及引人錯誤之表
    示，違反第21條案件處理原則第8 點規定：
  1.按表示或表徵是否虛偽不實或引人錯誤應考量：(1)表示或表
    徵與實際狀況之差異程度，(2)表示或表徵之內容是否足以影
    響具有普通知識經驗之一般大眾為合理判斷並作成交易決定
    ，(3)對處於競爭之事業及交易相對人經濟利益之影響等因素
    ，第21條案件處理原則第8 點定有明文。次按系爭廣告內容
    是否有誤導相當數量行為相對人之虞，應由被告負舉證責任
    。
  2.經查，依目前加油站市場之競爭狀態，原告「快樂星期三」
    活動之廣告內容並不足以引起相當數量之一般或相關消費大
    眾錯誤之認知或決定，抑且，於原告進行「快樂星期三」活
    動之期間，除檢舉人外，並不曾有其他消費者或TK卡會員反
    映有至原告各站消費卻未享有會員折扣之狀況，是檢舉人所
    為之上開檢舉內容，充其量僅能證明檢舉人個人有錯誤之認
    知或決定，並不足以證明已引起相當數量之一般或相關消費
    大眾錯誤之認知或決定。
  3.惟被告僅依檢舉人之主張，逕認定原告「快樂星期三」活動
    之廣告內容違反公平交易法第21條第1 項規定，並未就該廣
    告內容是否有誤導相當數量行為相對人之虞負舉證責任，亦
    未考量於油品市場全面自由化後，加油站業者之競爭狀態，
    以及消費者就加油站業者促銷模式之認知情況等因素，遽認
    該廣告內容有虛偽不實及引人錯誤之表示，顯與第21條案件
    處理原則第8 點之規定不符。
四、縱認原告「快樂星期三」活動之廣告違反公平交易法第21條
    第1 項規定，被告裁處100 萬元罰鍰，違反比例原則，亦有
    裁量恣意濫用之瑕疵：
  (一)按公平交易法第41條規定：「公平交易委員會對於違反本法
    規定之事業，得限期命其停止、改正其行為或採取必要更正
    措施，並得處5 萬元以上2,500 萬元以下罰鍰；．．．」、
    同法施行細則第36條規定：「依本法量處罰鍰時，應審酌一
    切情狀，並注意下列事項：1.違法行為之動機、目的及預期
    之不當利益。2.違法行為對交易秩序之危害程度。3.違法行
    為危害交易秩序之持續期間。4.因違法行為所得利益。5.事
    業之規模、經營狀況及其市場地位。6.違法類型曾否經中央
    主管機關導正或警示。7.以往違法類型、次數、間隔時間及
    所受處罰。8.違法後悛悔實據及配合調查等態度。」以及行
    政罰法第18條第1 項規定：「裁處罰鍰，應審酌違反行政法
    上義務行為應受責難程度、所生影響及因違反行政法上義務
    所得利益，並考量受處罰者之資力。」是被告對違反公平交
    易法規定之事業裁處罰鍰及核定罰鍰額度，應依上開規定行
    使裁量權。
  (二)次按行政程序法第7 條規定：「行政行為，應依下列原則為
    之︰1.採取之方法應有助於目的之達成。2.有多種同樣能達
    成目的之方法時，應選擇對人民權益損害最少者。3.採取之
    方法所造成之損害不得與欲達成目的之利益顯失均衡。」及
    第10條規定：「行政機關行使裁量權，不得逾越法定之裁量
    範圍，並應符合法規授權之目的。」依此，裁量雖係指法律
    允許行政機關行使職權時，得為之自由判斷，但行政機關行
    使裁量權時，仍應遵守法律優越原則，所作之個別判斷，應
    避免違背誠信原則、平等原則、比例原則等一般法律原則。
    若行政機關作成之裁量，與法律授權之目的不符，或係出於
    不相關之動機，抑或是違背一般法律原則，即構成裁量濫用
    之裁量瑕疵。
  (三)經查，被告96年1 月26日公處字第096026號處分，被處分人
    震旦電信股份有限公司（下稱震旦公司）於電視及報紙廣告
    強調「終身0 月租費」、「不打不用錢」之優惠方案，卻未
    註明該方案僅可享有12個月或24個月月租全免，倘全年未超
    過1200元者，隔年仍須支付每個月88元月租費之限制，係就
    服務價格為虛偽不實及引人錯誤之表示，違反公平交易法第
    21條第3 項準用同條第1 項規定，裁處8 萬元罰鍰；被告96
    年2 月26日公處字第096040號處分，被處分人臺灣優力流通
    事業股份有限公司（下稱臺灣優力公司）於所屬路科加油站
    現場燈箱及關東旗廣告上刊登「即日起至7/31止，汽油現金
    降3 元/L」之廣告，惟消費者結帳時始告知須加滿200 元以
    上方能適用該降價特惠活動，就其油品價格為虛偽不實及引
    人錯誤之表示，違反公平交易法第21條第1 項規定，裁處45
    萬元罰鍰；以及被告96年3 月9 日公處字第096056號處分，
    被處分人臺灣屈臣氏個人用品商店股份有限公司（下稱屈臣
    氏公司）於其廣告DM刊載「WHITIA白堤雅系列商品全面特價
    再79折」，惟該系列之WHITIA防曬嫩白兩用粉蕊僅按其建議
    售價給予79折優惠，並非該WHITIA白堤雅系列商品全面特價
    再79折，就銷售商品之價格為虛偽不實及引人錯誤之表示，
    違反公平交易法第21條第1 項規定，裁處50萬元罰鍰等，均
    係於被告廢止裁處罰鍰額度參考表及適用說明後，因違反公
    平交易法第21條規定，而遭被告裁處罰鍰之案件。
  (四)揆諸上開處分，被處分人震旦公司、臺灣優力公司及屈臣氏
    公司均係於廣告內容中未充分揭露促銷價格之限制，固分別
    被裁處8 萬元、45萬元及50萬元罰鍰，然其罰鍰額度均遠低
    於本案之100 萬元。又其中之震旦公司更以電視及報紙之方
    式刊登促銷廣告，於各大電視媒體及平面媒體不斷地播放及
    傳送，影響層面既深且廣，惟被告僅裁處震旦公司8 萬元罰
    鍰，反裁處原告100 萬元罰鍰，前後對照，自難謂無輕重失
    衡。抑有進者，臺灣優力公司與原告同屬加油站業者，亦因
    其未於所屬加油站之促銷廣告中註明該促銷活動之適用限制
    ，而遭被告處分，衡諸其案情，被告僅裁處臺灣優力公司45
    萬元罰鍰，卻課處原告100 萬元罰鍰，足見被告核定原處分
    之罰鍰額度，違背比例原則，係屬恣意裁量，至為明確。
  (五)承上所述，被告就同屬違反公平交易法第21條規定之類似案
    件，得量處8 萬元至50萬元等罰鍰，獨對原告重罰100 萬元
    ，原處分並僅空泛列出公平交易法施行細則第36條之項目，
    而未依公平交易法施行細則第36條及行政罰法第18條第1 項
    規定，就原告之系爭廣告內容具體論斷原告應受責難之程度
    、該廣告行為對交易秩序所生影響及因違反公平交易法第21
    條規定所得利益．．．等項，逕課處原告100 萬元罰鍰，顯
    已違反比例原則，依上開說明，核屬裁量失當，自難辭裁量
    恣意濫用之瑕疵。
  (六)至於被告主張其裁處原告100 萬元罰鍰未違反比例原則一節
    ，原告謹辯明如下：
  1.被告僅憑原告有150 座加油站，即認原告舉辦「快樂星期三
    」廣告活動對市場危害程度為中等，卻未敘明該項促銷活動
    對市場交易秩序造成何種危害及其評估危害程度之標準為何
    ；又原告於全省之加油站均提供TK卡之會員優惠及申請，並
    未僅限於舉行「快樂星期三」活動之益洲13站，則原告自95
    年3 月15日至同年6 月底止新增會員49,368人，與原告舉辦
    「快樂星期三」活動並無相當因果關係；抑且，TK卡會員辦
    卡時繳納工本費100 元，原告於扣除營業稅5 元及製卡成本
    費用35元（包括製卡成本23.1元、推卡獎勵金10元及會員系
    統維護成本1.9 元）後，業已將所餘費用以贈送TK卡會員積
    點600 點（相當於60元）或精美禮品1 份之方式，全數回饋
    予辦卡會員，足見原告並未因收取TK卡之工本費而獲有利益
    。
  2.縱認原告舉辦「快樂星期三」活動之廣告內容違反公平交易
    法第21條第1 項規定，惟被告並未依公平交易法施行細則第
    36條規定，考量原告過去並無違反公平交易法之行為；原告
    提供TK卡一般會員及計程車會員優惠純屬回饋，並非以營利
    為目的；以及原告提供被告函詢之相關資料，積極配合被告
    進行調查等情，反以原告有150 座加油站及TK卡會員之新增
    人數等，與「快樂星期三」廣告活動無關之事項，倒果為因
    ，作為罰鍰額度之裁量標準，益徵被告課處原告100 萬元罰
    鍰，顯有裁量恣意濫用之違誤。
乙、被告主張之理由：
一、有關原告訴稱「快樂星期三」活動之廣告內容，未違反公平
    交易法第21條第1 項規定乙節：
  (一)按公平交易法第21條第1 項規定：「事業不得在商品或其廣
    告上，或以其他使公眾得知之方法，對於商品之價格、數量
    、品質、內容、製造方法、製造日期、有效期限、使用方法
    、用途、原產地、製造者、製造地、加工者、加工地等，為
    虛偽不實或引人錯誤之表示或表徵。」所稱「虛偽不實」係
    指表示或表徵與事實不符，其差異難為相當數量之一般或相
    關大眾所接受，而足以引起錯誤之認知或決定者；所稱「引
    人錯誤」係指表示或表徵不論是否與事實相符，其差異難為
    相當數量之一般或相關大眾所接受，而足以引起錯誤之認知
    或決定者。故事業若於廣告上或以其他使公眾得知之方法，
    就商品之價格為虛偽不實或引人錯誤之表示，即違反前開規
    定。
  (二)查油品價格向為消費者選擇加油站之重要參考依據，影響消
    費者之交易決定甚鉅。原告係發行TK卡之事業，對案關油品
    促銷活動之具體內容知之甚詳，自應具體、明確表示該促銷
    活動之重要資訊。惟原告僅於系爭廣告以微小字體刊載「活
    動辦法以站上公告為準」，對照廣告優惠內容之字體，大小
    比例顯不相當，除非一般消費者施以相當之注意，或窮盡詢
    問之能事，否則無法得知系爭廣告促銷活動之真正具體內涵
    。原告雖辯稱消費者依TK卡之申辦辦法、卡片背面之記載事
    項及各加油站現場促銷廣告，應明知或可得而知原告所屬加
    油站各有不同促銷方式，惟就系爭廣告內容觀之，實難使消
    費者充分認知該優惠活動具有使用限制及其限制內容，致消
    費者產生錯誤之認知或決定，造成市場上不公平競爭之情事
    。況原告所發行之TK卡自95年3 月15日（案關油品促銷活動
    起始日）至同年6 月底止共新增會員49,368人，難謂其非因
    系爭促銷活動廣告之招徠效果所致，爰原告前開所辯，洵無
    可採。
  (三)復查目前油品市場業已開放自由競爭，是以原告各加油站本
    可依其實際競爭狀態自行訂定促銷價格，尚難以其為連鎖店
    而須遵守統一價格之約束；惟原告就系爭廣告內容「快樂星
    期三會員獨享，汽油每公升降3 元；平日汽油每公升降1.8
    元，計程車會員汽油每公升降2.3 元；立即辦卡，立即享受
    」不僅製作大型看板或海報，張貼於臺北縣13座加油站內明
    顯處，並製成宣傳單於該13座加油站內發送給不特定消費者
    ，且廣告內容未特別標示案關優惠價格的適用範圍僅及於該
    13座加油站，無疑令接獲該傳單之一般或相關大眾認為只要
    申辦TK卡，至原告所屬各加油站加油，即可依廣告表示享有
    會員折扣，惟實際上可享有此優惠者僅占原告所有之加油站
    8.7 ﹪（原告加油站共150 座），即消費者倘依系爭廣告內
    容立即辦卡，亦不得於其他137 座加油站獨享會員價。原告
    所稱「衡諸消費者對加油站業者因競爭激烈而各有不同促銷
    方式亦已習以為常」等語，無異以加重一般或相關消費者之
    注意義務，而為其不實廣告行為卸責，實不足取。
  (四)本案消費者申辦會員卡之目的，無非在享受系爭廣告所載油
    品優惠價格，上開油品促銷活動廣告未充分揭示促銷活動之
    重要資訊，構成虛偽不實或引人錯誤之表示等情事已臻明確
    ，原告自不能以「現場人員操作讀卡機及電腦不當所致」，
    或辯稱「計程車行業無統一編號，致電腦無法同時辨識計程
    車車號及公司行號之統編，僅能依該統一編號自動轉開一般
    會員優惠折扣之發票」，致檢舉人無法享受折扣為由，免除
    責任。
二、原告辯稱原處分罰鍰金額違反比例原則乙節：
  (一)按公平交易法第41條規定：「公平交易委員會對於違反本法
    規定之事業，得限期命其停止、改正其行為或採取必要更正
    措施，並得處5 萬元以上2 千5 百萬元以下罰鍰．．．。」
    同法施行細則第36條規定：「依本法量處罰鍰時，應審酌一
    切情狀，並注意下列事項：1.違法行為之動機、目的及預期
    之不當利益。2.違法行為對交易秩序之危害程度。3.違法行
    為危害交易秩序之持續期間。4.因違法行為所得利益。5.事
    業之規模、經營狀況及其市場地位。6.違法類型曾否經中央
    主管機關導正或警示。7.以往違法類型、次數、間隔時間及
    所受處罰。8.違法後悛悔實據及配合調查等態度。」
  (二)查本案考量原告違法行為危害交易秩序持續期間較短（從95
    年3 月15日至被告處分時）；原告有150 座加油站，案關促
    銷活動對市場危害程度尚屬中等；及95年3 月15日（案關油
    品促銷活動起始日）至同年6 月底止共新增會員49,368人，
    會員入會費所得共計493 萬6,800 元（每人100 元），而原
    告所屬13座加油站實際上亦有採降價促銷，兩者相抵，其所
    得利益為一般；另考量原告93年營業額162 億2,891 萬6,07
    5 元、94年營業額177 億3,978 萬1,769 元等因素，處原告
    100 萬元罰鍰，尚無違反比例原則。另就原告援引震旦公司
    等3 家事業裁處罰鍰之案例，因屬不同之個案，尚難比附援
    引，原告所辯實不足採。
    理  由
一、按「事業不得在商品或其廣告上，或以其他使公眾得知之方
    法，對於商品之價格、數量、品質、內容、製造方法、製造
    日期、有效期限、使用方法、用途、原產地、製造者、製造
    地、加工者、加工地等，為虛偽不實或引人錯誤之表示或表
    徵。」、「公平交易委員會對於違反本法規定之事業，得限
    期命其停止、改正其行為或採取必要更正措施，並得處5 萬
    元以上2 千5 百萬元以下罰鍰。」公平交易法第21條第1 項
    、第41條前段分別定有明文。準此，有關不實廣告之立法目
    的，係在規範廣告主於廣告時真實表示，以確保市場公平競
    爭之秩序及市場效能無因該廣告內容而遭致損害，其所非難
    者乃為利用虛偽不實之廣告以爭取交易機會之不正競爭手段
    。至上開條文規定所謂「虛偽不實」，係指表示或表徵與事
    實不符，其差異難為相當數量之一般或相關大眾所接受，而
    足以引起錯誤之認知或決定者；所謂「引人錯誤」係指表示
    或表徵不論是否與事實相符，足以引起相當數量之一般或相
    關大眾錯誤之認知或決定者。故事業於廣告上或以其他使公
    眾得知之方法，就商品之價格為虛偽不實或引人錯誤之表示
    ，即違反前開規定，合先陳明。
二、本件原告經人檢舉，以原告於系爭廣告上刊登：「快樂星期
    三會員獨享，汽油每公升降3 元；會員平日汽油每公升降1.
    8 元，計程車會員汽油每公升降2.3 元；立即辦卡，立即享
    受」等語，並未依照系爭廣告內容所稱計程車會員優惠價計
    費，被告依據調查結果，以原告於系爭廣告上就油品促銷之
    價格，為虛偽不實及引人錯誤之表示，違反公平交易法第21
    條第1 項規定，乃依同法第41條前段規定，以原處分命原告
    自該處分書送達之次日起，應立即停止前項違法行為，並處
    罰鍰100 萬元。原告不服，循序提起訴願及本件行政訴訟，
    並以如事實欄所示各節，據為爭議，惟查：
  (一)按公平交易法之主管機關即被告，發布第21條案件處理原則
    ，於第5 點規定：「本法第21條所稱虛偽不實，係指表示或
    表徵與事實不符，其差異難為相當數量之一般或相關大眾所
    接受，而足以引起錯誤之認知或決定者。」第6 點規定：「
    本法第21條所稱引人錯誤，係指表示或表徵不論是否與事實
    相符，足以引起相當數量之一般或相關大眾錯誤之認知或決
    定者。」第7 點規定：「虛偽不實或引人錯誤之表示或表徵
    判斷原則如下：一表示或表徵應以交易相對人之認知，判斷
    有無虛偽不實或引人錯誤之情事。一般商品（服務）以一般
    大眾施以普通注意力為準；專業性產品則以相關大眾之普通
    注意力為準。二表示或表徵隔離觀察雖為真實，然合併觀察
    之整體印象及效果，倘足以引起相當數量之一般或相關大眾
    錯誤之認知或決定者，即屬引人錯誤。三表示或表徵之內容
    以對比或特別顯著方式為之，而其特別顯著之主要部分易形
    成消費者決定是否交易之主要因素，故其是否虛偽不實或引
    人錯誤，得就該特別顯著之主要部分單獨加以觀察而判定。
    四表示或表徵客觀上具有多重合理的解釋時，其中一義為真
    者，即無不實。但其引人錯誤之意圖明顯者，不在此限。」
    第8 點規定：「表示或表徵是否虛偽不實或引人錯誤應考量
    下列因素：一表示或表徵與實際狀況之差異程度。二表示或
    表徵之內容是否足以影響具有普通知識經驗之一般大眾為合
    理判斷並作成交易決定。三對處於競爭之事業及交易相對人
    經濟利益之影響。」核上開處理原則係主管機關之被告，基
    於法定權限，對於公平交易法第21條案件規定合於公平交易
    法維護交易秩序與消費者利益，確保公平競爭之立法精神，
    行政機關予以援用判斷之參考，自無違誤。
  (二)次依公平交易法第21條之明文及上開原則之各點之規定可知
    ，公平交易法第21條第1 項之違反，以該表示或表徵之內容
    合併觀察之整體印象及效果，足以影響具有普通知識經驗之
    一般大眾為合理判斷並作成交易決定為已足，故本件原告刊
    登系爭廣告，對象係針對不特定之消費者，具有一定之招徠
    效果，自屬廣告。倘事業於商品或廣告上，或以其他使公眾
    得知之方法，就其商品之價格為虛偽不實及引人錯誤之表示
    者，即違反公平交易法第21條規定，又是否違反該規定，應
    以社會通念作為判斷之依據。
  (三)本件原告於系爭廣告上刊載宣稱「快樂星期三會員獨享，汽
    油每公升降3 元；會員平日汽油每公升降1.8 元，計程車會
    員汽油每公升降2.3 元；立即辦卡，立即享受」等語，有檢
    舉信函、系爭廣告之宣傳單、被告企劃處出差報告單附訪查
    照片等附原處分卷可參，並為兩造所不爭，自堪信為真正。
  (四)查原告就系爭廣告內容「快樂星期三會員獨享，汽油每公升
    降3 元；平日汽油每公升降1.8 元，計程車會員汽油每公升
    降2.3 元；立即辦卡，立即享受」不僅製作大型看板或海報
    ，張貼於原告所指之益洲13站內明顯處，並製成宣傳單於益
    洲13站內發送給不特定消費者等情，據原告於被告調查期間
    陳述明確，有受原告委任之賴榮耀之陳述紀錄附原處分卷可
    按，且為原告所不爭，自堪信為真正。茲據原告表示系爭廣
    告之適用範圍，僅及於益洲13站等語，惟原告所有加油站共
    150 座，該益洲13站，僅占其中之8.7%，參酌卷內所附系爭
    廣告宣傳單觀之，該廣告內容未特別標示該廣告內所載優惠
    價格適用範圍僅及於益洲13站，則系爭廣告內容，無疑令接
    獲該宣傳單之一般或相關大眾，依據一般社會通念觀察，認
    為只要申辦TK卡，至原告所屬各加油站加油，即可依該廣告
    表示享有會員折扣，然實際上消費者依系爭廣告內容立即辦
    卡，卻不得於原告所屬其他137 座加油站獨享會員價。是系
    爭油品促銷活動之廣告為虛偽不實及引人錯誤之表示，甚為
    明確。又查，本件原告經檢舉人檢舉其於汐止好市多加油站
    辦理TK卡並已登錄計程車車號，於95年4 月4 日（星期二）
    開計程車至原告所屬承德加油站加油，卻與廣告所載內容不
    符；於95年4 月12日（星期三）至原告所屬承德加油站加油
    ，未能適用會員獨享優惠價格等情，有該檢舉信函附原處分
    卷可按，依系爭廣告內容表示計程車會員平日可享每公升汽
    油降價2.3 元，亦使TK卡計程車會員認為駕駛計程車至原告
    所屬各加油站加油，即可依廣告表示享有計程車會員折扣。
    然據原告於被告調查時表示TK卡計程車會員，須事先向益洲
    13站個別申請登錄計程車車號檔案，始可於有登錄計程車車
    號檔案之加油站，享受計程車會員價，否則即以一般會員計
    價等語，惟系爭廣告內容卻未有上揭限制之表示，是檢舉人
    是TK卡計程車會員，實際上僅得於上揭有登錄計程車車號之
    13座加油站，享有計程車會員折扣，其差異難為相當數量之
    TK卡計程車會員所接受。又檢舉人既駕駛計程車前往原告所
    屬承德站加油且出示TK卡，則依此明知其為計程車會員，應
    依計程車會員計價，惟原告所屬承德站卻以一般會員計價，
    嗣經該檢舉人爭取，始改以計程車會員計價；且原告所屬承
    德站嗣於檢舉人於95年4 月12日加油時，取消每公升汽油降
    價3 元之優惠，是以系爭廣告內容表示之促銷價格，顯與實
    際優惠內容不符，核有虛偽不實及引人錯誤之情事。
  (五)查油品價格向為消費者選擇加油站之重要參考依據，影響消
    費者之交易決定甚鉅。原告係發行TK卡之事業，對系爭油品
    促銷活動之具體內容知之甚詳，自應具體、明確表示該促銷
    活動之重要資訊。惟原告僅於系爭廣告以微小字體刊載「活
    動辦法以站上公告為準」，對照廣告優惠內容之字體，大小
    比例顯不相當，除非一般消費者施以相當之注意力，或窮盡
    詢問之能事，否則無法得知系爭廣告促銷活動之真正具體內
    涵。況系爭廣告活動訊息接受者係以駕駛或搭乘汽、機車至
    加油站加油之消費者為大宗，而系爭廣告縱使製作大型看板
    懸掛於高處或立於地面，以駕駛或搭乘汽、機車者的視野與
    普通注意，均難以使位於汽、機車上之人看清面積僅有1.44
    平方公分之「活動辦法以站上公告為準」等字，原告雖主張
    消費者依TK卡之申辦辦法、卡片背面之記載事項及各加油站
    現場促銷廣告，應明知或可得而知原告所屬加油站各有不同
    促銷方式云云，惟就系爭廣告內容觀之，實難使消費者充分
    認知該優惠活動具有使用限制及其限制內容；又消費者選擇
    加油站考量之重要因素，首要為地點之方便性，惟系爭廣告
    優惠僅及於原告所屬之益洲13站，卻未於廣告內容揭露此一
    限縮地點方便性之重要交易資訊，一般消費者如非進一步向
    原告查詢則無從得知，致消費者產生錯誤之認知或決定，亦
    造成市場上不公平競爭之情事。
  (六)復查，原告所發行之TK卡自95年3 月15日至同年6 月底止共
    新增會員49,368人等情，據原告於被告調查時陳述明確，參
    酌系爭廣告所載優惠內容，既未明示僅適用原告所屬益洲13
    站，以原告所有加油站高達150 座，該油價降價廣告，對於
    一般消費者大眾而言，在油價高漲時期確屬優惠誘因，自有
    招徠會員加入之效果。原告既不能區分該期間新增之會員究
    竟多少人為系爭廣告招徠效果所及，自不能謂該短短3 個月
    餘期間新增會員多達將近5 萬人，並非因系爭促銷活動廣告
    之招徠效果所致，可見系爭廣告之招徠效果宏大。至原告主
    張「衡諸消費者對加油站業者因競爭激烈而各有不同促銷方
    式亦已習以為常」等語，無異以加重一般或相關消費者之注
    意義務，而為其不實廣告行為卸責，不足採信。
  (七)又消費者申辦會員卡之目的，無非在享受系爭廣告所載油品
    優惠價格，上開油品促銷活動廣告未充分揭示促銷活動之重
    要資訊，構成虛偽不實或引人錯誤之表示等情事已臻明確。
    原告自不能以「現場人員操作讀卡機及電腦不當所致」，或
    辯稱「計程車行業無統一編號，致電腦無法同時辨識計程車
    車號及公司行號之統編，僅能依該統一編號自動轉開一般會
    員優惠折扣之發票」，致檢舉人無法享受折扣為由，執為免
    責之論據。原告未能實際依系爭廣告內容提供油品降價額度
    ，確已合致不實廣告之要件。至原告所稱其所屬各加油站均
    有會員獨享之優惠云云，以目前油品市場業已開放自由競爭
    ，是以各加油站可依其實際競爭狀態自行促銷訂價，尚難以
    其為連鎖店而須遵守統一價格之約束等語，雖無疑義，惟此
    乃屬另一問題，核與原處分就系爭廣告是否構成虛偽不實及
    引人錯誤之認定基礎無涉，併敘明之。
  (八)再按公平交易法施行細則第36條明定，被告依本法量處罰鍰
    時，應審酌一切情狀，並注意下列事項：違法行為之動機、
    目的及預期之不當利益；違法行為對交易秩序之危害程度；
    違法行為危害交易秩序之持續期間；因違法行為所得利益；
    事業之規模、經營狀況及其市場地位；違法類型曾否經中央
    主管機關導正或警示；以往違法類型、次數、間隔時間及所
    受處罰；違法後悛悔實據及配合調查等態度等。查本件被告
    考量原告違法行為危害交易秩序持續期間較短（從95年3 月
    15日至被告處分時）；原告有150 座加油站，案關促銷活動
    對市場危害程度尚屬中等；及95年3 月15日（案關油品促銷
    活動起始日）至同年6 月底止共新增會員49,368人，會員入
    會費所得共計493 萬6,800 元（每人100 元），而原告所屬
    13座加油站實際上亦有採降價促銷，兩者相抵，其所得利益
    為一般；另考量原告93年營業額162 億2,891 萬6,075 元、
    94年營業額177 億3,978 萬1,769 元等因素，處原告100 萬
    元罰鍰，被告原處分已依上揭情狀予以審酌，其作成裁量並
    無與法律授權之目的相違或出於不相關事項考量之裁量濫用
    ，亦無消極不行使裁量權之裁量怠惰情事，尚無違反比例原
    則，應屬合法。另就原告援引震旦公司等3 家事業裁處罰鍰
    之案例，因屬不同之個案，核與本案無涉，尚難比附援引，
    不足為原告有利之認定。
三、綜上所述，原告起訴論旨，均無可採。被告以原告於系爭廣
    告，就其商品之價格為虛偽不實及引人錯誤之表示，違反公
    平交易法第21條第1 項規定，經審酌原告上揭因素，依同法
    第41條前段規定，命原告自處分書送達之次日起，應立即停
    止前項違法行為，並處罰鍰100 萬元，經核並無不妥，訴願
    決定予以維持，亦屬妥適，原告仍執前詞，訴請撤銷，為無
    理由，應予駁回。
據上論結，本件原告之訴為無理由，爰依行政訴訟法第98條第1
項前段，判決如主文。
中    華    民    國    97    年    7     月    24    日
                   臺北高等行政法院第四庭
                             審判長法  官  胡方新
                                   法  官  李玉卿
                                   法  官  陳秀
上為正本係照原本作成。
如不服本判決，應於送達後20日內，向本院提出上訴狀並表明上
訴理由，如於本判決宣示後送達前提起上訴者，應於判決送達後
20日內補提上訴理由書（須按他造人數附繕本）。
中    華    民    國    97    年    7     月    24    日
                                   書記官  楊子鋒


司法院資訊處製作；財團法人民間司法改革基金會備份。
